【裁判字號】    89,上易,4513
【裁判日期】    900511
【裁判案由】    詐欺
【裁判全文】
臺灣高等法院刑事判決                          八十九年度上易字第四五一三號
    上  訴  人
    即 自訴 人  天韻交通有限公司
    代  表  人  甲○○
    自訴代理人  丙○○
    被      告  乙○○
右上訴人因詐欺案件，不服臺灣臺北地方法院八十九年度自字第四五六號，中華民國
八十九年十月二十七日第一審判決，提起上訴，本院判決如左：
    主  文
上訴駁回。
    理  由
一、自訴意旨詳如自訴狀所載（如附件）。又自訴人之上訴意旨又以：被告乙○○於
    民國八十九年三月二十八日向自訴人承租車牌Ｂ五－一九七號計程車時，明知無
    資力支付車租，竟佯裝租車，並立下切結書取信於自訴人，租金每日新台幣（下
    同）八百元，每三日，回公司繳納租金，詎被告取得該車後，即未依約繳納租金
    且避不見面，僅於八十九年四月十一日及四月十八日，繳納七千元及四千八百元
    之租金，以達其繼續使用車輛獲取利益之目的，嗣自訴人於八十九年五月十七日
    經同行協尋始取回上開計程車，原審未查明被告以支付一、二期租金之詐欺手法
    而取得免費使用租車之利益，且被告於租車契約終止後，仍不返還車輛，將該車
    侵占，而為被告無罪之判決，顯有不當等語。
二、按犯罪事實應依證據認定之，無證據不得推定其犯罪事實，刑事訴訟法第一百五
    十四條定有明文。又認定不利於被告之事實，須依積極證據，茍積極證據不足為
    不利於被告事實之認定時，即應為有利於被告之認定，更不必有何有利之證據；
    且刑事訴訟法上所謂認定犯罪事實之積極證據，係指適合於被告犯罪事實之認定
    之積極證據而言，雖不以直接證據為限，間接證據亦包括在內，然而無論直接或
    間接證據，其為訴訟上之證明，須於通常一般之人均不致有所懷疑，而得確信其
    為真實之程度者，始得據為有罪之認定，倘其證明尚未達到此一程度，而有合理
    之懷疑存在時，自不能以推測或擬制之方法，以為有罪裁判之基礎，最高法院二
    十九年度上字第三一０五號、三十年度上字第八一六號、四十年度台上字第八六
    號、七十六年度台上字第四九八六號等判例可資參照。次按刑法第三百三十九條
    第一項詐欺取財罪之成立，以意圖為自己或第三人不法之所有，以詐術使人將本
    人或第三人之物交付為要件，所謂以詐術使人交付，必須被詐欺人因其詐術而陷
    於錯誤，若其所用方法，不能認為詐術，亦不致使人陷於錯誤，即不構成該罪；
    而債務人於債之關係成立後，其有未依約定本旨履行者，在社會一般交易經驗上
    常見之原因非一，舉凡因不可歸責於己之事由而不能給付，或因合法主張抗辯而
    拒絕給付，甚至在負債之後另行起意遲延給付，皆有可能，非可盡予推定為自始
    無意給付之財產犯罪一端，而刑事被告依法不負自證無罪之責任，若無足可證明
    其自始意圖不法所有之積極證據，縱就所負債務惡意違約不為履行，仍為民事上
    之問題，要難以單純債務不履行之狀態，推測其負債之初已有詐欺之故意。
三、被告乙○○固經本院傳喚不到庭，惟其於原審審理時堅決否認有何詐欺犯行，辯
    稱：伊並無職業登記證，有時為了躲警察，收入較少，且之前做生意生敗，部分
    收入償還欠款，才未按時繳付車租，有請胞兄彭道光拜託公司延期清償，伊知公
    司要收回車輛，但如此伊即無法謀生，才一直拖延等語。經查，本件被告乙○○
    於八十八年十月二日向自訴人租得Ｂ五－一九七號計程車之後，分別於同月七日
    、十四日、二十日、同年十一月十五日、十二月二日、八日、十五日、三十日、
    八十九年一月六日、十三日、二月三日，繳納車租四千八百元、六千七百元、六
    千六百元、五千六百元、二千四百元、五千六百元、五千六百元、七千元、七千
    元、六千四百元、一萬二千元予自訴人，此為自訴人之代理人丙○○於原審調查
    中陳稱無訛，並有自訴人公司帳冊影本二紙及自訴人發予被告之收支簿影本二紙
    等附卷（參見原審卷第六十五至六十七頁）可稽，自認屬實。自訴人雖又指稱截
    至其向被告取回上開計程車之八十九年三月二十七日止，被告尚積欠車租十三萬
    五千六百元，惟自訴人於八十九年三月二十八日，又同意再與被告續約，並由被
    告書立確實履約之切結書，且由被告之兄彭道光為連帶保證人，此為被告、自訴
    人代理人丙○○於原審審理中所不否認，並有營業小客車租賃合約書及切結書影
    本各一紙附卷（參見原審卷第五、六頁）可參。而被告於八十九年三月二十八日
    第二次向自訴人租得同一計程車後，於同年四月十一日、四月十八日，分別支付
    自訴人車租七千元、四千八百元之事實，有上開自訴人公司帳冊影本二紙附卷可
    稽，亦應認屬實。再自訴人代理人丙○○於本院八十九年十二月十八日調查中陳
    稱：八十九年五月十六日又將被告攔下，他又開車走了，同年月十七日伊打電話
    予他哥哥，他哥哥把車送回來，總共第一次積欠車租十三萬五千六百元，第二次
    積欠車租三萬元，還有四千二百元之罰款等語。則被告如於八十八年十月二日承
    租上開車輛之初，即有詐欺之犯意，何以截至八十九年二月三日連續繳納十一次
    ，計六萬九千七百元之車租？足見被告於租車之初並無詐欺故意。而被告於八十
    九年三月二十八日第二次與自訴人續約租車，自訴人不但同意締約，而且被告尚
    請其兄彭道光為連帶保證人，又被告截至八十九年四月十八日尚連續二次給付計
    一萬一千八百元之車租，同年五月十六日因自訴人所委請之人見到被告要求還車
    ，而由彭道光於翌日返還該車，亦難認被告有採取何種詐術方法取車使用。而被
    告所辯伊未按時繳納租金，但為繼續開車賺錢，才未及時返還車輛，並無詐欺犯
    意等語，應堪採信。又依上述自訴人主張之事實及本院之認定，亦難證明被告於
    租期中，有意圖為自己不法之所有，而侵占該輛計程車之犯行。此外，復查無其
    他積極證據足認被告確有自訴人所指訴之犯罪，自屬不能證明被告犯罪。
四、原審以被告犯行不能證明而為無罪之諭知，認事用法並無不當，自訴人以前述理
    由上訴，指摘原判決不當，請求撤銷改判，為無理由，應予駁回。
五、被告經合法傳喚無正當之理由不到庭，爰不待其陳述逕為判決。
據上論斷，應依刑事訴訟法第三百七十一條、三百六十八條，判決如主文。
中      華      民      國      九十      年      五    月    十一      日
                              臺灣高等法院刑事第二十三庭
                                  審判長法  官  吳      燦
                                        法  官  宋      祺
                                        法  官  雷  雯  華
右正本證明與原本無異。
不得上訴。
                                        書記官  陳  思  云
中      華      民      國      九十      年      五    月    十四      日


司法院資訊處製作；財團法人民間司法改革基金會備份。
